臺灣高等法院臺中分院刑事判決　　　　 96年度上訴字第107號
上　訴　人　臺灣苗栗地方法院檢察署檢察官
被　　　告　丙○○
被　　　告　辰○○
前　一　人
選任辯護人　徐正安　律師
上列上訴人因被告等偽造文書案件，不服臺灣苗栗地方法院95年
度訴字第342號中華民國95年11月27日第一審判決（ 起訴案號：
臺灣苗栗地方法院檢察署94年度偵字第4032號），提起上訴，本
院判決如下：
    主  文
原判決撤銷。
丙○○、辰○○共同行使偽造之私文書，足以生損害於公眾及他
人，丙○○處有期徒刑肆月，如易科罰金，以銀元參佰元即新台
幣玖佰元折算壹日，緩刑貳年；辰○○處有期徒刑伍月，如易科
罰金，以銀元參佰元即新台幣玖佰元折算壹日。
偽造之黃錦平、丁○○、黃阿明、子○○、戊○○、己○○、癸○○、辛○○、庚○○、丑○○、卯○○、寅○○等人之印章各
壹顆，如附件一委託書、附件二同意書所示偽造之印文，均沒收
。
    事  實
一、辰○○、丙○○明知苗栗縣通霄鎮○○○段 522、523、525
    、526地號農地之共有人中 ，僅黃國瑛、乙○○同意委由渠
    二人申請農地改良，其餘之共有人均未曾同意申請農地改良
    ，惟因申請農地改良成功後，可回填大量棄土，各可獲取相
    關利益，渠二人竟共同基於行使偽造私文書之犯意聯絡，於
    民國93年8月間 ，先由辰○○委由不知情之成年刻印人員，
    偽刻黃錦平（ 已於75年1月20日死亡，其長子為丁○○）、
    丁○○、黃阿明（已於81年12月16日死亡）、子○○、戊○○、己○○、癸○○、辛○○、庚○○、丑○○、卯○○、
    寅○○等人之印章各一顆後，再接續偽造附件一所示黃錦平
    等人名義之委託書，並在所有權人簽章欄以上開偽刻之印章
    偽造渠等之印文，詳如附件一所示，又偽造如附件二所示丁○○等人名義之同意書，並在同意人欄以上開偽造之印章偽
    造渠等之印文，最後以乙○○為申請代表人，於93年8月16
    日至18日期間，由丙○○持上開四筆農地之農地改良申請書
    、前述偽造之委託書、同意書及其他附件，向苗栗縣通霄鎮
    公所申請農地改良而行使之，致生損害於丁○○、子○○、
    戊○○、己○○、癸○○、辛○○、庚○○、丑○○、卯○○、寅○○、黃錦平之其他繼承人、黃阿明之繼承人、通霄
    鎮公所審查准否農地改良之正確性。經黃阿明之子壬○○報
    警偵辦，經警於94年3月25日，至辰○○位於居苗栗縣苗栗
    市文山里祥雲社區72號居所搜索，扣得偽刻之「丑○○」、
    「黃錦平」、「己○○」、「癸○○」、「丁○○」、「戊○○」、「辛○○」、「子○○」、「黃阿明」、「庚○○
    」等人名義之印章各一顆。
二、案經黃阿明之子壬○○訴由苗栗縣警察局通霄分局報請台灣
    苗栗地方法院檢察署檢察官偵查起訴。
    理  由
一、訊據被告丙○○、辰○○均否認有行使偽造私文書之犯行，
    被告丙○○辯稱：當初是地主說要農地改良，兩位里長找伊
    出面處理，並說地主方面他們會去處理，後來卻遭地主反咬
    ，土地共有人之印章並非伊所偽刻，伊亦無偽造文書云云；
    被告辰○○辯稱：本件相關文書係由伊處理，但是地主部分
    係由丙○○負責接洽，伊無偽造文書之犯意云云。惟查：(一)
    上開事實業據被害人壬○○（黃阿明之繼承人）、丁○○、
    子○○、寅○○、己○○、癸○○、丑○○、卯○○、戊○○、辛○○等人於警詢時指陳綦詳，並有黃阿明、黃錦平除
    戶戶籍謄本（偵查卷第51、136頁） 、附件一委託書、附件
    二同意書在卷可稽，及偽刻之「丑○○」、「黃錦平」、「
    己○○」、「癸○○」、「丁○○」、「戊○○」、「辛○○」、「子○○」、「黃阿明」、「庚○○」等人名義之印
    章各一顆扣押可佐。(二)且被告辰○○於警詢、偵查時供稱：
    整個農地改良申請書包含委託書、同意書都是由伊負責製作
    ，所需資料如土地登記謄本、地籍圖等則由丙○○提供，地
    主印章是由伊去苗栗市刻的，印章是用來製作土地農改計畫
    書之同意書，完成後由丙○○送件，申請之前並沒有找地主
    一一溝通，取得他們之同意，從頭到尾伊都沒有找到任何地
    主談過，整個農地改良案，伊可以拿到計畫書的錢，總共約
    新台幣（下同）二十幾萬元，另外現場施工部分，營造廠會
    請伊找人來施工，伊也會給丙○○跑件的錢等語。被告丙○○於警詢、偵查時亦供承整個農地改良計畫書都是由辰○○
    製作，黃國瑛沒有答應辰○○可代為刻製所有地主之印章，
    辰○○很清楚全部的事情，伊從來沒有跟辰○○講過已經取
    得所有地主同意作土地改良，農地改良是由伊去鎮公所申請
    ，伊有去找乙○○，乙○○有同意做農地改良，其他的地主
    除黃國瑛外，伊並沒有一一的去找他們取得他們的同意，黃
    國瑛並沒有對伊說過已經取得其他地主之同意去做農地改良
    ，伊後來也沒有去找黃國瑛確認是否有取得其他地主之同意
    ，且伊也從未向辰○○提過伊已取得所有地主同意去做農地
    改良，本件農地改良申請准許後，被告辰○○有同意要給予
    其一定之跑件代價等語在卷。(三)另證人黃國瑛於偵查中陳稱
    ：上開土地每次下雨就淹水，承租人邱信壽找里長許炳塘反
    應，伊對丙○○表示伊本身同意做農地改良，也願意帶同丙○○與其他地主溝通，但後來丙○○並未帶伊去找其他地主
    等語（偵查卷第191頁） 。又證人許炳塘於偵查時亦證稱：
    伊為通霄鎮福源里里長，里民邱信壽反應他所承租之農地地
    勢很低，常淹水，稻子無法收成，希望能土地改良，丙○○
    、黃國瑛曾經因為通霄鎮○○○段522、523、525、526等四
    筆土地要做農地改良之事，來找過伊等語（偵查卷第198 頁
    ）。再證人乙○○於偵查中證稱：本件農地改良申請係伊之
    佃農邱信壽，和被告丙○○，前來找伊，表示因邱信壽耕作
    之農地，地勢較低，被告丙○○又說他剛好有土可以填，因
    此伊同意做改良，但也告知必須取得其他地主之同意，後來
    發現被告丙○○等並未取得其他地主同意，伊甚感訝異等語
    。此外，並有乙○○提供予被告丙○○之上開土地之所有權
    狀影本4件（偵查卷第214-217頁）、苗栗縣通霄鎮公所94年
    9月2日通鎮建字第0940011663號函及所附之上開四筆土地之
    農地改良申請書及相關附件影本在卷可稽（偵查卷第131-18
    7頁） 。綜上所述，足見被告二人明知上開土地之共有人中
    ，僅黃國瑛、乙○○同意委由渠二人申請農地改良，其餘之
    共有人均未曾同意申請農地改良，惟因申請農地改良成功後
    ，可獲取相關利益，竟偽刻黃阿明等人印章，再接續偽造附
    件一之委託書、附件二之同意書，並由丙○○持上開四筆農
    地之農地改良申請書、前述偽造之委託書、同意書及其他附
    件，向苗栗縣通霄鎮公所申請農地改良而行使。而被告等行
    使上開偽造之文書，自足以生損害於丁○○、子○○、戊○○、己○○、癸○○、辛○○、庚○○、丑○○、卯○○、
    寅○○、黃錦平之其他繼承人、黃阿明之繼承人、通霄鎮公
    所審查是否准予農地改良之正確性。本案事證已臻明確，被
    告等所辯均係事後卸責詞，不足採信。被害人壬○○、丁○○、子○○、寅○○、己○○、癸○○、丑○○、卯○○、
    戊○○、辛○○等人於警詢時之陳述、偵查共同被告黃國瑛
    於偵查之供述，未經當事人、辯護人於言詞辯論終結前聲明
    異議，視為同意作為證據，且渠等陳述並無不當取供之情形
    ，又與被告二人所述並無相悖之處，復有客觀事證如偽刻之
    印章、附件一之委託書、附件二之同意書可資佐憑，本院認
    為以渠等之陳述作為證據，應屬適當 ，依刑事訴訟法第159
    條之5規定，得為證據，具有證據能力 。再證人許炳塘、乙○○於偵查之陳述，亦無不當取供之情形，且係經具結而為
    陳述，並無顯有不可信之情況，依刑事訴訟法第159條之1第
    2項規定，得為證據，具有證據能力 。被告二人犯行堪以認
    定，自應依法論科。
二、核被告二人所為，均係犯刑法第216條、第210條之行使偽造
    私文書罪。被告等為偽造私文書而偽造印章、偽造印文之行
    為，均係偽造私文書之部分行為；又偽造私文書後，復持以
    行使，其偽造之低度行為，應為行使之高度行為所吸收，均
    不另論罪。被告等利用不知情之成年刻印人員偽造印章，係
    間接正犯。又被告等以一行使偽造私文書之行為行使附件一
    、附件二所示被害人等多人名義之文書，侵害多數被害人之
    法益，為想像競合犯，應從一重處斷（按：本件被告犯罪時
    ，刑法第55條規定：「一行為而觸犯數罪名者‧‧‧從一重
    處斷」，95年7月1日修正公布施行之刑法第55條規定：「一
    行為而觸犯數罪名者，從一重處斷。但不得科以較輕罪名所
    定最輕本刑以下之刑」，修正後關於但書之限制，為法理之
    明文化，非屬法律變更〈最高法院95年第8次刑事庭會議參
    照〉）。又被告二人就上開犯行有犯意聯絡、行為分擔，均
    為共同正犯。按刑法第二條第一項之規定，係規範行為後「
    法律變更」所生新舊法比較適用之準據法，故被告行為後刑
    法條文之修正，對於被告並無有利或不利之情形者（例如新
    舊法處罰輕重相同，犯罪構成要件亦無寬嚴之別等），即無
    適用修正後刑法第二條第一項之規定比較新舊法適用之問題
    （最高法院95年度台上字第5589號判決意旨參照）。查九十
    四年二月二日修正公布，而於九十五年七月一日生效實施之
    新刑法（下稱新刑法）第二十八條雖將舊法之「實施」修正
    為「實行」。其中「實施」一語，涵蓋陰謀、預備、著手及
    實行之概念在內，其範圍較廣；而「實行」則著重於直接從
    事構成犯罪事實之行為，其範圍較狹；二者之意義及範圍固
    有不同，但對於本件被告等共犯行使偽造私文書罪之情形而
    言，刑法第二十八條之修正內容，對於被告等並無「有利或
    不利」之影響，應無適用修正後刑法第二條第一項之規定比
    較新舊法適用之問題，併予敘明。
三、原審認被告二人犯罪事證明確，予以論罪科刑，固非無見。
    惟原判決量處被告二人之刑度均得易科罰金，但被告行為後
    ，關於易科罰金之規定已經修正（詳後述），原審未為新舊
    法之比較適用，自有未合；另偽造之卯○○、寅○○印章，
    雖未扣押，仍亦未能證明業已滅失 ，應依刑法第219條規定
    宣告沒收，原審未諭知沒收，亦有未洽。按本件原審判決並
    非依刑事訴訟法第451條之1規定所為之科刑判決，此觀原審
    審判筆錄、原審判決書格式即知 ，自無同法第455條之1第2
    項所示不得上訴規定之適用；被告丙○○於本院準備程序稱
    本件原審判決係協商判決，檢察官不得上訴，尚有誤會，先
    予敘明。查，檢察官依告訴人壬○○之聲請提出上訴，其意
    旨略為：被告等之犯罪行為，致告訴人之土地遭棄置廢土，
    迄今仍未回復原狀，被告亦未曾與被害人等達成和解，足見
    被告犯後態度不良，原審對被告所為之量刑，尚有未當等語
    。然告訴代理人陳大俊律師於本院準備程序時陳稱：告訴人
    告訴伊說系爭土地現在沒有廢土在上面等語（本院卷第44頁
    反面），並有被告丙○○所提農地現場照片四張在卷可憑（
    本院卷第34、35頁）；且被告辰○○於告訴人壬○○向警方
    提出告訴前之93年10月29日，即與告訴人以外之被害人達成
    民事和解，每人賠償十萬元，有和解書一份在卷可憑（偵查
    卷第18-22頁） ，被告辰○○於本院審理時復陳稱因壬○○
    要求之金額太高以致無法與壬○○達成和解等語。上開土地
    上既已無廢土存在，且被告亦與大部分被害人達成民事和解
    ，自難因被告等一時因和解金額過高未能與告訴人壬○○達
    成和解，即認原審量刑不當，檢察官之上訴為無理由，惟原
    判決既有上述可議之處，即屬無可維持，自應由本院將原判
    決撤銷改判。爰審酌被告二人之犯罪動機、目的、手段、被
    害人所受之損害、犯後態度，及原審審理時公訴檢察官所為
    之求刑「請量處被告丙○○有期徒刑四月，若被告在宣判前
    捐六萬元公益金予公益團體，給予被告丙○○緩刑之宣告；
    被告辰○○部分請量處有期徒刑五月」（原審卷第87頁）等
    一切情狀，各量處被告二人如主文第二項所示之刑，並均諭
    知易科罰金折算之標準。查我國刑法業以中華民國九十四年
    二月二日總統華總一義字第09400014901 號令修正公布，並
    自九十五年七月一日施行。刑法第四十一條亦經修正，修正
    後之該條第一項規定為：「犯最重本刑為五年以下有期徒刑
    以下之刑之罪，而受六個月以下有期徒刑或拘役之宣告者，
    得以新臺幣一千元、二千元或三千元折算一日，易科罰金。
    但確因不執行所宣告之刑，難收矯正之效，或難以維持法秩
    序者，不在此限」。修正前之該條第一項規定則為：「犯最
    重本刑為五年以下有期徒刑以下之刑之罪，而受六個月以下
    有期徒刑或拘役之宣告，因身體、教育、職業、家庭之關係
    或其他正當事由，執行顯有困難者，得以一元以上三元以下
    折算一日，易科罰金。但確因不執行所宣告之刑，難收矯正
    之效，或難以維持法秩序者，不在此限」。且被告行為後，
    罰金罰鍰提高標準條例第二條業已刪除，而刑法第四十一條
    第一項前段關於易科罰金之折算標準已由舊法之銀元一百元
    、二百元、三百元修正為新台幣一千元、二千元、三千元，
    因屬科刑規範事項之變更，其折算標準為裁判時所應諭知，
    自有就新舊法規定比較之必要。本件之折算標準，經比較新
    舊法結果，以被告行為時之舊法較為有利於被告，是依刑法
    第二條第一項前段之規定，應適用被告行為時之舊法即依修
    正前刑法第四十一條第一項前段、修正前罰金罰鍰提高標準
    條例第二條之規定，均諭知以銀元三百元即新台幣折算一日
    為易科罰金之折算標準。再，被告丙○○前未曾受有期徒刑
    以上刑之宣告，有台灣高等法院被告前案紀錄表一份在卷可
    按；其因一時失慮而觸刑典，而於本案發生後，已由共同被
    告辰○○與大部分被害人達成和解，賠償損害，於原審復向
    財團法人被害人保護協會台灣苗栗分會捐助六萬元公益金，
    有郵政跨行匯款申請書一紙在卷可憑（原審卷第88頁），以
    彌補罪愆。基此，本院認其經此偵審程序並刑之宣告後，當
    知所警惕，而無再犯之虞，因認以暫不執行其刑為當，依修
    正後刑法第74條第1項第1款規定，予以宣告緩刑，用啟自新
    。偽造之黃錦平、丁○○、黃阿明、子○○、戊○○、己○○、癸○○、辛○○、庚○○、丑○○、卯○○、寅○○等
    人之印章各壹顆，其中偽刻之黃錦平、丁○○、黃阿明、子
    ○○、戊○○、己○○、癸○○、辛○○、庚○○、丑○○
    印章各一顆經扣押，另偽造之卯○○、寅○○印章雖未扣押
    ，然亦未能證明業已滅失，均應依刑法第219條規定宣告沒
    收。又附件一委託書、附件二同意書上所偽造之印文，亦應
    依刑法第219條規定宣告沒收 。再，土地共有人黃國瑛、乙○○既同意委由被告二人申請農地改良，則被告二人縱未事
    先徵得渠等同意刻用印章使用，及以乙○○名義為申請代表
    人申請農地改良，終欠缺偽造印章、印文及行使偽造私文書
    之犯罪故意（此部分起訴書犯罪事實欄亦未認定被告等有此
    部分犯罪行為），則另扣押之黃國瑛印章一顆自難認係偽造
    之印章，爰不為沒收之諭知，併予敘明。
據上論結，應依刑事訴訟法第三百六十九條第一項前段、第三百
六十四條、第二百九十九條第一項前段，刑法第二條第一項前段
、第二十八條、第二百十六條、第二百十條、第五十五條、第七
十四條第一項第一款、第二百十九條、（修正前）第四十一條第
一項前段，修正前罰金罰鍰提高標準條例第二條，判決如主文。
本案經檢察官甲○○到庭執行職務。
中　　華　　民　　國　　96　　年　　3 　　月　　15　　日
            刑事第四庭    審判長法　官  洪  耀  宗
                                法　官  陳  欣  安
                                法　官  江  德  千
上列正本證明與原本無異。
如不服本判決應於收受送達後十日內向本院提出上訴書狀，其未
敘述上訴之理由者並得於提起上訴後十日內向本院補提理由書 (
均須按他造當事人之人數附繕本)。
                                書記官  吳  麗  琴
中　　華　　民　　國　　96　　年　　3 　　月　　15　　日
【附錄論罪科刑法條】
刑法第216條
行使第210條至第215條之文書者，依偽造、變造文書或登載不實
事項或使登載不實事項之規定處斷。
刑法第210條
偽造、變造私文書，足以生損害於公眾或他人者，處5年以下有
期徒刑。
附件一：
【委託書】（偵查卷第134-135頁）
    茲委託乙○○全權代為申請農地改良事宜，土地座落於通霄
    鎮○○○段，詳如附件（一）之土地清冊。委託人如下：
    附件一土地清冊：
    編號1.通霄鎮○○○段522地號‧‧‧ 所有權人：『黃錦平
    、黃阿明、子○○、戊○○、己○○、癸○○、辛○○、庚○○、丑○○、卯○○、寅○○』。（其後均加蓋各該所有
    權人之偽造印文各一枚）（黃錦平部分並加蓋偽造之丁○○
    印文二枚）。
    編號2.通霄鎮○○○段523地號‧‧‧ 所有權人：『黃錦平
    、子○○、戊○○、己○○、癸○○、辛○○、庚○○、丑
    ○○、卯○○、寅○○』。（其後均加蓋各該所有權人之偽
    造印文各一枚）（黃錦平部分並加蓋偽造之丁○○印文二枚
    ）。
    編號3.通霄鎮○○○段525地號‧‧‧ 所有權人：『黃錦平
    、子○○、戊○○、己○○、癸○○、辛○○、庚○○、丑
    ○○、卯○○、寅○○』。（其後均加蓋各該所有權人之偽
    造印文各一枚）（黃錦平部分並加蓋偽造之丁○○印文二枚
    ）。
    編號4.通霄鎮○○○段526地號‧‧‧ 所有權人：『黃錦平
    、黃阿明、子○○、戊○○、己○○、癸○○、辛○○、庚○○、丑○○、卯○○、寅○○』。（其後均加蓋各該所有
    權人之偽造印文各一枚）（黃錦平部分並加蓋偽造之丁○○
    印文二枚）。
附件二：
【同意書】（偵查卷第139頁）
「本人乙○○等十六人土地座落於通霄鎮○○○段526之1地號農
  地，同意鄰近之土地，北勢窩段522、523、525、526等四筆地
  號土地做農地改良確實不會影響該地排水等功能，無條件同意
  ，特立此書」
  同意人：丁○○、黃阿明、子○○、戊○○、寅○○、己○○
          癸○○、辛○○、庚○○、丑○○、卯○○。
          （其後均加蓋同意人之偽造印文各一枚）
